【裁判字號】    98,訴,1374
【裁判日期】    980923
【裁判案由】    侵權行為損害賠償
【裁判全文】
臺灣板橋地方法院民事判決              98年度訴字第1374號
原      告  乙○
                        1號
訴訟代理人  甲○○○
            丙○
被      告  戊○○
上列當事人間請求侵權行為損害賠償事件，經本院刑事庭移送前
來（刑事案號：98年度簡字第2556號，刑事附帶民事訴訟案號：
98年度簡附民字第161號），本院於民國 98年9月2日言詞辯論終
結，判決如下：
    主  文
原告之訴駁回。
訴訟費用由原告負擔。
    事實及理由
壹、程序方面：
一、按因犯罪而受損害之人，於刑事訴訟程序得附帶提起民事訴
    訟，對於被告及依民法負賠償責任之人，請求回復其損害，
    刑事訴訟法第487條第1項定有明文。次按刑事庭移送民事庭
    之附帶民事訴訟，僅移送前之訴訟行為準用關於刑事訴訟之
    規定，若移送後之訴訟程序，則應適用民事訴訟法，此觀刑
    事訴訟法第490 條及其但書之規定自明。故移送民事庭之附
    帶民事訴訟，縱其移送前提起此項訴訟，不合刑事訴訟法第
    487條所定之要件，而有同法第502 條第1項關於訴之不合法
    之規定之情形，但其移送後之訴訟程序，既應適用民事訴訟
    法，則原告於移送後為訴之變更、追加，是否合法，自應依
    民事訴訟法之規定予以審查（最高法院97 年度台抗字第253
    號裁定意旨參照），合先敘明。
二、次按訴狀送達後，原告不得將原訴變更或追加他訴；但請求
    之基礎事實同一者、擴張或減縮應受判決事項之聲明者，不
    在此限；民事訴訟法第255條第1項第2款、第3款定有明文。
    本件原告起訴請求被告給付新臺幣（下同）1,000,000 元，
    嗣於民國98年7 月2 日具狀追加被告丁○○、呂鐘寶珠二人
    ，請求被告三人連帶給付原告1,000,000 元，並於同年8 月
    17日再擴張聲明請求被告等應再連帶給付原告9,000,00 0
    元；原告起訴及追加被告之訴所主張之侵權行為事實，依據
    原告之主張，均係於原告於96年3 月10日、13日、14日遭辱
    罵一事，其基礎事實應屬同一，又上開擴張應受判決事項之
    聲明，於法亦無不合，自應准許。
三、再按原告於判決確定前，得撤回訴之全部或一部。但被告已
    為本案之言詞辯論者，應得其同意；民事訴訟法第262 條第
    1 項亦定有明文。原告於本院98年9 月2 日本案言詞辯論時
    ，又撤回上開追加被告與擴張之聲明，因被告受合法通知並
    未到庭，故與前開法律規定相符，亦應予准許。
四、本件被告經合法通知，未於最後言詞辯論期日到場，經原告
    依民事訴訟法第385 條聲請一造辯論判決，核無民事訴訟法
    第386 條所列各款情形，應准由其一造辯論而為判決。
貳、實體方面：
一、原告主張：
  (一)被告於96 年3月10日、13日，在奇摩網站所申請不特定人得
    以共見共聞之部落格上（網址http//:tw-myblog.yahoo.com
    /koung-0000000000 ，下稱系爭部落格），發表「所以這次
    被乙○告…人渣…」、「她每次開庭都無視檢察官及法官的
    存在，喜歡當庭咆哮，當著大家面亂罵人，所以只能說他真
    的是瘋子」等，足以減損他人名譽之言論公然污辱原告。嗣
    被告又於96 年3月14日，在上開公眾得見聞之部落格上，發
    表「他還親口跟我們說當年他兒子不想當兵，所以就叫他兒
    子去台北榮總裝有精神病，原本醫生不願意開證明，是他寫
    信恐嚇醫生，…，醫生才開證明，所以他其實已經犯了很多
    罪，律師說他真的是瘋子」等言論，供不特定人上網點閱，
    以散佈文字之方式指摘足以毀損原告名譽之事。爰依侵權行
    為之法律關係，請求被告應給付原告1,000,000 元。並聲明
    ：被告應給付原告1,000,000元。
  (二)對被告抗辯之陳述
  1.被告辯稱兩造先前已有糾紛，原告詐騙被告之金錢、又不斷
    興訟的手法，顯有人格違常，故以瘋子、人渣形容原告，僅
    為描述性用語，並無侵害原告名譽之主觀犯意云云。然此顯
    示被告無視法院判決結果，犯後毫無悔意。原告自世新大學
    畢業，先後服務新生報、中時、聯合等媒體業；創業後，教
    育工作經營有成，並投資各項傳銷事業；又原告先前訴訟記
    錄不能作為論斷原告人格、社會地位之依據。被告長年無業
    ，竟串通訴外人周柏廷設局詐欺原告，又藉串證誣陷原告，
    衍生許多訴訟糾紛。衡量原告之社會地位，名譽遭受侵害，
    所受之痛苦巨大，實非一般人得以想像，原告請求被告給付
    1,000,000 元之損害賠償，自屬恰當。
  2.原告雖於96年3 月對被告提起刑事告訴，但當時只是懷疑被
    告是否涉案，並不能確定實際的賠償義務人；況檢察官起訴
    書亦僅稱被告涉嫌犯罪，原告係於98年4 月獲刑事簡易判決
    後，方知悉被告為侵權行為賠償義務人，故2 年時效應自98
    年4 月起算。又侵權行為損害賠償亦應以10年之追溯期計算
    ，故本件並無罹於時效問題。
二、被告則以：
  (一)緣原告不斷對被告提起告訴，而被告患有輕度精神障礙痼疾
    ，自92年以來即不斷出庭應訊，無法正常工作，長期失業在
    家，精神承受莫大壓力。被告為抒解壓力，乃於奇摩網站成
    立個人部落格，藉以抒發心情、結交網友，並於系爭部落格
    記載受原告詐騙、誣告之事實。
  (二)被告雖稱原告為「人渣」、「瘋子」，但係因原告不斷詐騙
    被告並屢屢興訟，人格實有違常，故被告始以「瘋子」形容
    原告舉止，又原告種種行徑顯示其為自身利益，不惜侵犯他
    人利益及國家司法資源，實該當一般人使用人渣一詞之內涵
    。故被告主觀上並非出於公然侮辱之犯意，而僅為事實之描
    述。
  (三)又被告指稱原告「寫信恐嚇醫生」等語，乃係被告就原告之
    子免除兵役乙事之記載，且純係原告所告知之內容，當時亦
    有訴外人周柏廷在場聽聞。嗣後周柏廷向臺灣板橋地方法院
    檢察署控訴被告、被告之兄呂世立及被告之母呂鐘寶珠、及
    醫生陳炯明偽造診斷證明，已經不起訴處分。故被告於系爭
    部落格之發言，僅係抒發情緒之用，並不知原告會看見，更
    遑論有侵害其名譽之故意。
  (四)縱被告發言用詞不當，損及原告之名譽，惟以被告罹患輕度
    精神障礙疾病之人，對壓力承受度較低，且雖五專畢業，然
    過去7、8年來不斷遭受原告之訴訟侵擾，至無法正常工作、
    經濟拮据。又系爭部落格成立約 2年，點閱率亦僅1000多人
    ，被告雖於96年3月記載4、5篇有關原告之事，然不到1個月
    旋即刪除，故原告起訴以系爭部落格瀏覽人數1000人，每人
    1000元計算，請求被告給付原告1,000,000元，顯屬過高。
  (五)又原告於96 年3月26日提起本件刑事告訴時，即知本件侵權
    行為之損害及賠償義務人，原告卻於98 年4月28日始提出本
    件刑事附帶民事訴訟，故原告自知悉有損害及賠償義務人時
    起已逾二年，被告自得依民法第197 條規定主張時效之抗辯
    。
  (六)綜上答辯，並聲明：原告之訴駁回。
三、兩造不爭執事項：
  (一)被告於96年3 月10日、13日、14日於系爭部落格上，發表指
    述原告為「瘋子」、「人渣」、「…寫信恐嚇醫生…」等之
    文字。
  (二)被告因前開行為，經原告提出妨害名譽之刑事告訴後，由檢
    察官聲請簡易處刑，並經本院刑事庭於98年4 月30日98年度
    簡字第2556號刑事判決判處被告拘役50日，如易科罰金以新
    臺幣1000元折算1 日；減為拘役25日，如易科罰金，以新臺
    幣1000元折算1 日。
四、兩造爭執要旨：
    本件原告係依侵權行為損害賠償之法律關係而為請求，惟被
    告以其並無侵害原告名譽之主觀犯意，並抗辯原告侵權行為
    損害賠償請求權已罹於時效等語。則本件爭點厥為：
  (一)原告主張被告之前開行為，是否係故意不法侵害原告之名譽
    權，而構成侵權行為？
  (二)如被告之行為構成侵權行為，則原告侵權行為損害賠償請求
    權是否業已罹於時效？
五、法院得心證理由：
  (一)原告主張被告之前開行為，係故意不法侵害原告名譽權，構
    成侵權行為。
  1.本件原告主張被告於96年3月10日 、13日，在系爭部落格上
    ，發表原告為「瘋子」、「人渣」等，足以減損他人名譽之
    言論。嗣被告又於同年月14日，在系爭部落格發表原告「…
    寫信恐嚇醫生…」等言論，而供不特定人上網點閱，以散佈
    文字之方式指摘足以毀損原告名譽乙事，此有上開網頁列印
    之部落格檔案資料在卷可稽（見臺北地方法院檢察署96 年
    度他字第292 1 號偵查卷宗第4 頁至第10頁），且被告所涉
    刑事罪刑部分業經本院98年度簡字第2556號刑事判決被告有
    罪在案，復據本院依職權調閱該刑事卷宗查證屬實。故原告
    主張，被告有侵害原告名譽之行為，應堪採信。
  2.被告雖辯稱：伊主觀上非出於公然污辱之犯意，僅為事實之
    描述，且就指稱原告寫信恐嚇醫生之部分，已經檢察官為不
    起訴處分云云。惟，所謂侮辱係指對他人為輕蔑表示之行為
    ，觀諸被告於96年3 月10日及13日分別在系爭部落格上所稱
    「人渣」、「瘋子」等語，依據社會一般通念，有輕蔑、嘲
    諷、鄙視、使人難堪之意涵，已足以貶損他人名譽及社會評
    價，核屬侮辱人之言語無訛；又如係意圖散布於眾而指摘或
    傳述具體事實，自應成立刑法之誹謗罪；至被告於同年月14
    日在系爭部落格上所稱「... 寫信恐嚇醫生... 」等語，則
    已指述具體事實，非僅抽象之謾罵或嘲弄，顯為誹謗之行為
    無疑。故被告自難諉為不知上開言論有污辱、誹謗原告之意
    ，被告空言辯稱其無主觀上之犯意，並未舉證以實其說，自
    不足採。是以被告確有不法侵害原告名譽之事實，洵可認定
    。
  (二)原告本件侵權行為損害賠償請求權已罹於時效。
  1.按時效完成後，債務人得拒絕給付；民法第144 條第1 項定
    有明文。又因侵權行為所生之損害賠償請求權，自請求權人
    知有損害及賠償義務人時起，2 年間不行使而消滅；自有侵
    權行為時起，逾10年者亦同，民法第197 條亦有明文。
    申言之，關於侵權行為損害賠償請求權之消滅時效，應以請
    求權人實際知悉損害及賠償義務人時起算，非以知悉賠償義
    務人因侵權行為所構成之犯罪行為經檢察官起訴，或法院判
    決有罪為準（最高法院72年臺上字第738 號判例意旨參照）
    。
  2.次按所謂請求人「知悉」有損害，應從客觀上一般人在相同
    之情況下，是否足以知悉其權利受有損害為判斷之依據。又
    參酌民法第197 條立法理由，關於侵權行為之消滅時效，應
    設特別規定，俾久為社會所遺忘之侵權行為，不至忽然復起
    ，更行主張損害賠償之請求權，以擾亂社會之秩序，且使相
    對人不至因證據湮滅而有難以防禦之患；故侵權行為損害賠
    償請求權於知悉時起，2 年內必須行使，否則抗辯權發生，
    請求權人則無法請求損害賠償；惟若於10年間皆未知悉者，
    則請求權消滅時效亦已完成。
  3.本件原告主張被告先後於96年3 月10日、13日、14日於系爭
    部落格中發表原告為「瘋子」、「人渣」、「寫信恐嚇醫生
    」等語，雖業經本院認定被告對於原告構成侵權行為，已如
    前述；惟原告訴訟代理人於本院98年9 月2 日言詞辯論時，
    經本院訊問結果：（問：證人翁明家可以證明什麼事情？）
    答：翁明家告訴原告，被告上網罵他。（問：是否還要傳訊
    ？）答：不用。（問：翁明家是何時跟原告講的？）答：九
    十六年三月（見本院卷第128 頁）。從而，原告於96年3 月
    即已知悉被告侵害其名譽之事實；然卻於98年4 月28日始行
    提起本件訴訟，此有卷附刑事附帶民事訴訟狀上蓋印之本院
    收狀戳日期為憑（見本院98年度簡附民字第161 號卷第1 頁
    ），其損害賠償請求權自已罹於前揭法條所定之2 年短期消
    滅時效。從而，被告抗辯原告侵權行為請求權已罹於時效，
    而主張拒絕給付，自屬有據。
  4.原告雖主張，由於被告部落格中之文章一再稱之「我們」，
    且被告又罹患精神分裂，故原告雖於96年3 月提起告訴，但
    只是懷疑被告是否涉案，並不能確定實際的賠償義務人；況
    檢察官起訴書亦僅稱被告涉嫌，原告係於98年4 月獲刑事簡
    易判決後，方知悉被告為侵權行為賠償義務人，故2 年時效
    應自98年4 月起算云云。惟關於侵權行為損害賠償請求權之
    消滅時效，應以請求權人實際知悉損害及賠償義務人時起算
    ，非以知悉賠償義務人因侵權行為所構成之犯罪行為經檢察
    官起訴，或法院判決有罪為準（最高法院72年臺上字第738
    號判例意旨參照）。經查：
  (1)原告早於96年3 月26日，針對被告上開侵權行為之事實，具
    狀向臺灣台北地方法院地檢署對被告提出妨害名譽之告訴，
    經該署於96年4 月3 日以96年度他字第2921號分案受理，嗣
    又簽分為96年度偵字第19040 號案偵辦，而原告於此偵查案
    件中，在97年1 月29日經檢察事務官傳喚到庭詢問，自陳「
    （問：你為何知道部落格有張貼系爭訊息？）是翁明家告訴
    我的。他在96年3 月中說有一個部落格有張貼我的訊息，之
    後我請朋友列印下來，並傳真給我。」，又被告於96年10
    月16日經檢察事務官傳喚到庭詢問，陳稱「（問：告訴人如
    何看到你的文章）因為有一家宏燁生計股份有限公司，在今
    年初（即96年初）被告訴人（即本件原告）告，該公司就上
    網搜尋有關告訴人乙○的事情，就找到我的文章，該公司就
    跟告訴人講，告訴人就上網找該文章來告我。」，此有各該
    筆錄在卷為證（見臺灣台北地方法院檢察署96年度偵字第
    19040 號卷第7 頁、第65頁）。從而，認原告於96年3 月即
    已知悉被告妨害其名譽之事實，至為灼然。
  (2)又參酌原告於96年3 月26日具狀，向臺灣臺北地方法院檢察
    署提起告訴狀，該署於同日受理收狀，此有收狀戳為憑（見
    臺灣臺北地方法院檢察署96年度他字第2921號偵查卷宗第1
    頁），且由原告於偵查、刑事庭及民事庭中所提出之書狀觀
    之，均表示被告以「瘋子」、「人渣」稱之，嚴重傷害原告
    名譽等語，故其顯無不能知曉被告妨害其名譽之意義及造成
    之損害，足見原告於96年3 月獲悉被告有妨害其名譽之行為
    時，對該侵權行為所造成之損害及賠償義務人當已知情。
  (3)綜上所述，並揆諸上開判例意旨，侵權行為時效計算上所謂
    「知有損害」，本不以檢察官就被告所涉刑事犯罪提起公訴
    、或法院判決被告有罪為必要，故與被害人是否知悉加害人
    業經起訴或判決無關，僅需實際知悉損害發生之事實，即為
    已足。故原告辯稱應自98年4 月獲悉刑事簡易判決內容後，
    起算侵權行為時效等語，洵不足採。
  5.原告復主張，侵權行為損害賠償應以10年之追溯期計算，故
    無罹於時效問題云云。惟查原告既已實際知悉損害及賠償義
    務人，揆諸上開法文意旨，本件自應於96年3 月，原告知悉
    被告有妨害名譽之侵權行為時起，2 年內行使其侵權行為損
    害賠償請求權。原告主張侵權行為損害賠償應以10年計算消
    滅時效云云，顯有誤會，並不足取。
六、綜上所述，原告主張被告有上開侵權行為，應負侵權行為損
    害賠償責任等情，雖經認定屬實，惟其請求權已罹於2 年時
    效而消滅，則被告為時效之抗辯拒絕賠償，自屬有據。從而
    ，原告依侵權行為法律關係，請求被告給付原告1,000,000
    元，為無理由，應予駁回。
七、本件事證已臻明確，兩造其餘攻擊防禦方法及未經援用之證
    據，經審酌後，核與判決結果不生影響，爰不一一論述。
八、據上論結，本件原告之訴為無理由，爰依民事訴訟法第78條
    、第385條第1項前段，判決如主文。
中    華    民    國    98    年    9    月    23    日
                      民事第一庭法  官  黎文德
以上正本係照原本作成
如對本判決上訴，須於判決送達後20日內向本院提出上訴狀
中    華    民    國    98    年    9    月    23    日
                                書記官  趙  彬


司法院資訊處製作；財團法人民間司法改革基金會備份。
